臺灣嘉義地方法院刑事判決　　　　　　 96年度簡上字第204號
上　訴　人
即　被　告　甲○○
　　　　　　丙○○
　　　　　　乙○○
上列上訴人等因重利案件，不服本院嘉義簡易庭中華民國96年6
月29日96年度朴簡字第222 號第一審判決（聲請簡易判決處刑案
號：臺灣嘉義地方法院檢察署96年度偵字第3724號），提起上訴
，本院管轄第二審之合議庭判決如下：
    主  文
原判決撤銷。
甲○○共同乘他人急迫貸以金錢，而取得與原本顯不相當之重利
，累犯，處有期徒刑肆月，如易科罰金，以新臺幣壹仟元折算壹
日。減為有期徒刑貳月，如易科罰金，以新台幣壹仟元折算壹日
。扣案如附表編號一所示之物，均沒收。
丙○○共同乘他人急迫貸以金錢，而取得與原本顯不相當之重利
，處有期徒刑月，如易科罰金，以新臺幣壹仟元折算壹日。減
為有期徒刑壹月又拾伍日，如易科罰金，以新台幣壹仟元折算壹
日。扣案如附表編號一所示之物，均沒收。
乙○○共同乘他人急迫貸以金錢，而取得與原本顯不相當之重利
，處有期徒刑月，如易科罰金，以新臺幣壹仟元折算壹日。減
為有期徒刑壹月又拾伍日，如易科罰金，以新台幣壹仟元折算壹
日。扣案如附表編號一所示之物，均沒收。
    事  實
一、甲○○於民國93年間因違反毒品危害防制條例案件，經本院
    以93年度朴簡字第193 號判處有期徒刑6 月，如易科罰金以
    銀元300 元折算1 日，於94年3 月16日易科罰金執行完畢。
    詎猶不知悔改，與丙○○、乙○○共同基於乘他人急迫貸以
    金錢，而取得與原本顯不相當重利之犯意聯絡，由丙○○負
    責張貼印有「邱先生0000000000」之放款廣告，以吸引需款
    孔急之人前來借款。適丁○○因貨款無法周轉而需款孔急，
    遂於96年4 月5 日14時許撥打電話予丙○○等，丙○○、甲○○及乙○○3 人乃駕車前往嘉義縣新港鄉○○路菜市場內
    ，約定放款新台幣（下同）7 萬5 千元給丁○○，然預扣利
    息1 萬元，丁○○實拿6 萬5 千元，而丙○○等人向丁○○
    收取利息之方式為：每10天為1 期，每期利息為1 萬3 千元
    ，並要求丁○○簽發票面金額為7 萬5 千元之本票1 張（票
    號：726826），另交付國民身分證影本1 張、戶籍謄本1 份
    、借款契約書1 張（載明借款7 萬5 千元）等物以供擔保。
    丁○○於借款後，於同月14日、23日分別支付利息各1 萬3
    千元給丙○○等人後，即無力再支付利息，惟因丙○○等拒
    絕延期而一再追討欠款，丁○○乃報警處理，並依警方之安
    排，以欲返還利息為由，與丙○○等相約於嘉義市○○路○
    段109 號漁市場前，甲○○、丙○○、乙○○3 人於96年5
    月1 日16時30分前往赴約時，即為警當場查獲，並於丙○○
    之手提包內扣得上述丁○○所簽發之本票1 張，以及如附表
    編號一、二之廣告名片、丁○○國民身分證影本等物。
二、案經嘉義巿警察局移送臺灣嘉義地方法院檢察署檢察官偵查
    後聲請簡易判決處刑。
    理  由
一、按被告以外之人於審判外之陳述，雖不符刑事訴訟法第159
    條之1 至第159 條之4 之規定，而經當事人於審判程序同意
    作為證據，法院審酌該言詞陳述或書面陳述作成時之情況，
    認為適當者，亦得為證據。當事人、代理人或辯護人於法院
    調查證據時，知有第159 條第1 項不得為證據之情形，而未
    於言詞辯論終結前聲明異議者，視為有前項之同意，刑事訴
    訟法第159 條之5 定有明文。查本件被告3 人於言詞辯論終
    結前，對於下述本院採為認定犯罪事實依據之各項供述證據
    之證據能力，均未聲明異議，復經本院於審理時逐一提示予
    被告表示意見，本院審酌該等供述證據之取得過程並無瑕疵
    ，與本案待證事實間復具有相當之關聯性，以之為本案證據
    並無不當，自得採為本件認定事實之基礎，合先敘明。
二、上開事實，業據被告3 人於警詢、偵查及本院審理中供承不
    諱且互核相符，並有被害人丁○○於警詢及偵查中之指訴（
    見警卷第25至27頁、偵卷第22至23頁）、警方查獲本案時在
    場之證人蘇進杉於警詢中所為證述（見警卷第28至30頁），
    以及搜索扣押筆錄、扣押物品目錄表（見警卷第31至32頁）
    在卷可佐，另有如附表編號一、二之借款廣告名片、丁○○
    身分證影本、戶籍謄本、借款契約書等物，以及由丁○○簽
    發之本票1 張扣案可憑，堪認被告等具任意性之自白均與事
    實相符，本件事證明確，被告3 人之犯行均堪認定。
三、論罪科刑：
(一)核被告3 人所為，均係犯刑法第344 條之重利罪。被告3 人
    就本件重利犯行，有犯意聯絡及行為分擔，均為共同正犯。
    又被告甲○○曾於93年間因違反毒品危害防制條例案件，經
    本院判處有期徒刑6 月確定，於94年3 月16日易科罰金執行
    完畢，有其臺灣高等法院被告前案紀錄表1 份附卷可佐，其
    於受徒刑之執行完畢後，5 年以內故意再犯本件有期徒刑以
    上之罪，應依刑法第47條第1 項之規定，論以累犯，並加重
    其刑。
(二)原審認被告等罪證明確，分別對被告甲○○、丙○○、乙○○判處有期徒刑4 月、3 月、3 月，固非無見。惟查：
 1、原審判決後，中華民國九十六年罪犯減刑條例業自96年7 月
    16日施行，犯罪在96年4 月24日以前者，除減刑條例另有規
    定外，有期徒刑應減其刑二分之一，為減刑條例第2 條第1
    項所明定。被告3 人係於96年4 月24日前犯本罪，復無不得
    減刑之例外情形，均應依減刑條例之規定，減其宣告刑。原
    審未及適用減刑條例，被告等提起上訴請求依減刑條例之規
    定予以減刑，為有理由。公訴人雖主張被告3 人於96年5 月
    1 日仍然去向被害人收取利息，亦屬重利罪之一部份，故無
    減刑條例之適用；惟刑法所定重利罪，並非貸與金錢犯罪行
    為即為完成，而需於貸與金錢後，繼續取得與原本顯不相當
    之重利，始屬犯罪行為繼續進行中（臺灣高等法院91年度上
    易字第871 號判決意旨參照）；本件被害人丁○○於96年4
    月23日支付利息後，即已無力再付款，曾與丙○○等協商延
    期，但未獲同意，丁○○遂報警處理，並依警方之安排，以
    返還利息為由，於96年5 月1 日16時30分許，與被告3 人相
    約於嘉義市○○路○ 段109 號漁市場前（見偵卷第23頁，被
    害人丁○○於偵查中之證述），是被告3 人96年5 月1 日並
    未取得利息即遭逮捕，應認其等之犯罪行為係繼續進行至最
    後一次收取利息時，即96年4 月23日，故仍得依減刑條例之
    規定予以減刑。
 2、供犯罪所用或因犯罪所得之物，除有特別規定外，以屬於犯
    人者為限，始得予以沒收，刑法第38條第3 項定有明文，本
    票若係供擔保之用，被害人既得清償借款而依法請求返還，
    其所有權仍屬被害人所有，並非被告所有，自不得予以沒收
    （最高法院92年度台非字第280 號判決意旨參照）；又身分
    證影本、債務清償協議書等物，若係供作質押之用，則上訴
    人取得該等物品，僅供作清償借款本息擔保之用，如借款人
    嗣後清償借款本息，上訴人仍須將該等物品返還於借款人，
    自難認該等犯罪所得之物屬於上訴人所有而應予沒收（最高
    法院92年度台上字第2923號判決意旨參照）。經查，丁○○
    簽發之本票1 張，以及附表編號二所示之扣案物（即丁○○
    身分證影本1 張、戶籍謄本1 份、借款契約書1 張），雖為
    被告丙○○因本件犯罪取得之物，惟係丁○○借款時質押之
    物，本票乃作為借款擔保之用，身分證、戶籍謄本係用以識
    別借款人及確定其住在何處，借款契約則係用以作為借款之
    證明，丁○○若還錢，被告即會將上開資料還給丁○○，業
    據被告供述在卷（見警卷第3 頁、本院卷第64至65頁）；丁○○於警詢中亦陳稱上開物品係借貸時被告3 人要其交付作
    為質押（見警卷第26頁），堪認上開扣案物均非屬被告丙○○所有。原審援引聲請簡易判決處刑書之記載，而認定上開
    扣案物係供擔保之用（見聲請簡易判決處刑書犯罪事實一、
    第12至15行），惟就本票面額中本金及法定限制內之利息，
    認非屬犯罪所得，限制外部分則為犯罪所得，因無法分割而
    不予宣告沒收；另就附表編號二之扣案物，則認係被告所有
    因本件犯罪所得之物，而予以宣告沒收，均有未洽。此外，
    本件扣案物尚有空白借款契約書1 張（即警卷第32頁，扣押
    物品目錄表第7 項），亦為被告丙○○所有供犯罪預備之物
    ，原審漏未宣告沒收，亦有未洽。
(三)被告等之上訴意旨另主張原審量刑過重，並請求對被告丙○○、乙○○給予緩刑。惟原審基於其認定之事實，斟酌卷內
    所存資料及刑法第57條所定之一切情狀，在法定刑度內加以
    考慮而為量刑，妥適反應其所認定之犯罪事實與全案情節，
    罰當其罪，並無不當。且原審業已就被告等與被害人達成和
    解等各點予以審酌，而未對被告丙○○、乙○○宣告緩刑，
    並無瑕疵可言，本院審酌被告等之犯罪情節，亦認被告丙○○、乙○○所受本件刑之宣告，並無以暫不執行為適當而需
    宣告緩刑之情形。然被告等上訴請求依減刑條例之規定予以
    減刑，既為有理由，且原判決有上揭未當之處，自應由本院
    撤銷原判決，另為適當之判決。
(四)爰依被告3 人之供述及卷附其等之臺灣高等法院被告前案紀
    錄表等資料，審酌：被告甲○○有違反麻醉藥品管理條例、
    毒品危害防制條例等前案紀錄，素行非佳，與父母親、太太
    、小孩同住之生活狀況，國小畢業之智識程度；被告丙○○
    前無刑事前案紀錄，素行尚佳，與太太、子女共同生活，國
    中肄業之智識程度；被告乙○○前無刑事犯罪紀錄，素行亦
    佳，與父母親、太太、3 名小孩同住，高中畢業之智識程度
    ；以及被告3 人均正值壯年，不思以正途賺取金錢，竟收取
    重利，使經濟原本拮据之被害人受害匪淺，惟其等犯罪後均
    坦承犯行，且已與被害人達成和解，同意丁○○以實際借得
    之6 萬5 千元扣除已交付之利息3 萬6 千元後，剩下之2 萬
    9 千元慢慢清償（見原審卷第14頁之和解書影本，以及本院
    卷第65頁被告丙○○之供述），態度良好等一切情狀，分別
    量處如主文所示之刑，並均諭知易科罰金之折算標準，另依
    減刑條例之規定，各減其宣告刑暨諭知減刑後易科罰金之折
    算標準如主文所示，以示懲儆。
(五)扣案如附表編號一所示之物，係被告丙○○所有，供其經營
    地下錢莊放款業務使用者，為供犯罪預備之物，業據其供承
    在卷（見警卷第2 頁），爰依刑法第38條第1 項第2 款之規
    定宣告沒收。其餘扣案物，即丁○○簽發之本票1 紙，以及
    附表編號二之丁○○身分證影本、戶籍謄本、借款契約書各
    1 份等物，均係供借款質押擔保之用，非被告所有，業如前
    述，爰不予宣告沒收。又沒收不在減刑範圍內，附此敘明。
據上論斷，應依刑事訴訟法第455 條之1 第1 項、第3 項、第36
9 條第1 項前段、第364 條、第299 條第1 項前段，刑法第28條
、第344 條、第47條第1 項、第41條第1 項前段、第38條第1 項
第2 款，刑法施行法第1 條之1 第1 項、第2 項前段，中華民國
96年罪犯減刑條例第2 條第1 項第3 款、第7 條、第9 條，判決
如主文。
本案經檢察官江金星到庭執行職務。
中　　華　　民　　國　　96　　年　　9 　　月　　29　　日
                    刑事第三庭 審判長法　官　陳 仁 智
                                     法  官  鄭 雅 文
                                     法  官  陳 蒨 儀
上列正本證明與原本無異。
本件不得上訴
中　　華　　民　　國　　96　　年　　10　　月　　1 　　日
                                     書記官  楊 國 色
 附表：
┌──┬──────────────────────┬──────────┐
│編號│            物            品                │     備   註        │
├──┼──────────────────────┼──────────┤
│一  │空白商業本票1 本（共18張）、空白讓渡書1 張、│即警卷第32頁，扣押物│
│    │空白借款契約書1 張、借款廣告名片1 張。      │品目錄表第5 至8項   │
├──┼──────────────────────┼──────────┤
│二  │丁○○身分證影本1 份、丁○○借款契約書1 張、│即警卷第32頁，扣押物│
│    │丁○○戶籍謄本1 份。                        │品目錄表第2 至4項   │
└──┴──────────────────────┴──────────┘
附錄本判決論罪法條：
刑法第344條
乘他人急迫、輕率或無經驗貸以金錢或其他物品，而取得與原本
顯不相當之重利者，處1 年以下有期徒刑、拘役或科或併科1 千
元以下罰金。
